臺灣苗栗地方法院刑事判決　　　　　　　96年度簡上字第69號
上　訴　人　 丁○○
即　被　告
選任辯護人　 林言丞律師
上列上訴人因詐欺案件，不服本院苗栗簡易庭中華民國96年6 月
11日第1 審判決（96年度苗簡字第484 號，聲請簡易判決處刑書
案號：96年度偵字第550 號），提起上訴，本院管轄之第二審合
議庭判決如下：
    主  文
原判決撤銷。
丁○○幫助意圖為自己不法之所有，以詐術使人將本人之物交付
，處有期徒刑肆月，如易科罰金，以新臺幣壹仟元折算壹日，減
為有期徒刑貳月，如易科罰金，以新臺幣壹仟元折算壹日。
    事  實
一、丁○○依其已成年之社會經驗及智識程度，明知金融機構存
    摺帳戶及金融卡為個人信用之表徵，任何人只要有少許之金
    錢，均可自行到金融機構申請開立存款帳戶及申請金融卡，
    並無特別之窒礙，並可預見將自己所有之存摺、金融卡及密
    碼等金融帳戶資料交付或提供他人使用，因該帳戶所有人名
    義與實際使用者不同，使用者即可藉此躲避員警追查，作為
    詐欺取財之犯罪工具，可能因此供不法詐騙集團用以詐騙他
    人將款項匯入後，再加以提領，並能預見可能因而幫助他人
    從事詐欺取財之財產犯罪，丁○○竟不違背其本意，基於幫
    助姓名年籍不詳之成年詐騙集團人員詐欺取財之犯意，於民
    國95年7 月28日至同年8 月9 日前之某時，在不詳地點，將
    其所申辦之新竹市○○路郵局帳號第0000000 號帳戶之存摺
    、提款卡，交予姓名年籍不詳之成年人，並同時告知提款卡
    密碼。嗣該姓名年籍不詳之成年人所屬犯罪集團成員，即基
    於意圖為自己不法所有之犯意，於95年8 月9 日，撥打電話
    予甲○○，佯稱甲○○已經中獎新臺幣（下同）1 千萬元，
    須先匯款與對方云云，致甲○○（起訴書此處誤載為林崑芳
    ）不疑有他，陷於錯誤，遂依指示轉帳匯款10萬元，至丁○
    ○所提供之上開帳戶（及匯款至另1 郵局帳號000000000000
    00號、戶名鍾隆墩，甲○○總共匯出262500元，惟此部分並
    非匯入丁○○上開帳戶，且無證據證明與本件有關），該犯
    罪集團成員即以此方式詐騙財物得手。嗣經甲○○（起訴書
    此處誤載為林崑芳）匯款後，遲未收到獎金，報警處理，始
    知受騙。
二、案經甲○○訴由新竹市警察局第二分局報請臺灣新竹地方法
    院檢察署呈請臺灣高等法院檢察署檢察長令轉臺灣苗栗地方
    法院檢察署檢察官聲請簡易判決處刑。
    理  由
壹、證據能力部分
    當事人、代理人或辯護人於法院調查證據時，知有第159 條
    第1 項不得為證據之情形，而未於言詞辯論終結前聲明異議
    者，視為有前項之同意，刑事訴訟法第159 條之5 第2 項定
    有明文。查本件當事人及辯護人於本院審理中言詞辯論終結
    前均未爭執相關證人在警詢、偵查中供述及非供述證據之審
    判外陳述之證據能力，揆諸上揭法條，本件卷附相關證人於
    警詢、偵查中所為證述及非供述證據均具有證據能力，合先
    敘明。
貳、實體部分
一、訊據被告丁○○固坦承有開立前揭帳戶之事實，惟矢口否認
    有何幫助詐欺犯行，辯稱：該存摺、提款卡於95年7 月間，
    因機車停放在新竹火車站，機車置物箱被撬開而失竊，且其
    有將提款卡密碼寫在存摺上面之習慣，所以拿到存摺的人就
    會知道密碼，不是其告知他人；且該帳戶久未使用，當時是
    要辦理購買基金才隨身攜帶，而帳戶內之存款所剩無幾，所
    以遺失後並未掛失、報案；又當時是因為去銀行買基金，行
    員告知其帳戶被凍結，才知悉帳戶遭人盜用，而前往報案云
    云。經查：
（一）被告前曾於新竹西大路郵局開立局號為0000000 號、帳號
      為0000000 號之帳戶等情，除據被告供明在卷外，並有臺
      灣郵政股份有限公司新竹郵局95年9 月28日竹營字第0950
      100982號函1 份在卷可稽（見臺灣新竹地方法院檢察署96
      年度偵字第77號卷第10至11頁）。而告訴人甲○○遭姓名
      年籍之不詳成年人以中獎1 千萬元要求匯款之方式詐騙而
      陷於錯誤，依指示後匯款10萬元至上開被告帳戶等情，亦
      有告訴人甲○○之指述、受理刑事案件報案三聯單、客戶
      歷史交易清單、查詢帳戶最近交易資料及郵政國內匯款執
      據各1 份附卷足憑，依前開金融帳戶交易明細等資料以觀
      ，告訴人匯入上開被告帳戶之款項，均已遭人以金融卡提
      領，顯見上開被告帳戶確係遭人利用以詐騙告訴人之款項
      。
（二）又被告自承前開帳戶已久未使用，自93年11月間至95年7
      月28日換發存摺止，其結存金額僅58元，並無其他存提款
      紀錄，且於95年7 月28日換發存摺、同年8 月2 日核發晶
      片金融卡後，只有2 次存提款紀錄（即同年8 月7 日），
      至同年8 月9 日，即有告訴人匯入10萬元等交易紀錄，而
      該筆款項存入後，旋遭提領，此有卷附前開被告帳戶客戶
      歷史交易清單足憑（見臺灣苗栗地方法院檢察署96年度偵
      字第550 號卷第13至14頁），被告復於本院審理時辯稱該
      帳戶存摺、金融卡於95年7 月間即遭竊取云云，可見該時
      起上開存摺、金融卡等即非由其保管、持有，益徵前述被
      告帳戶於95年8 月9 日係遭人利用供詐騙告訴人之款項。
      是以，該姓名年籍不詳之成年人係先取得被告帳戶存摺、
      金融卡及密碼後，再以前揭方式向告訴人詐騙，致告訴人
      陷於錯誤，依指示匯款至上開被告帳戶後，旋由該不詳成
      年人將告訴人匯入之款項提領等情，已堪認定。
（三）被告於本院審理時辯稱其於95年7 月間，與友人逛街，將
      機車停放在新竹火車站，機車置物箱遭人撬開，因而失竊
      放置其內之該帳戶存摺、金融卡，且其密碼即記錄在存摺
      上，當時並未報案、掛失，是後來至銀行買基金時，行員
      告知其帳戶遭凍結才知悉乙節。
   1、被告於警詢中辯稱：「約在95年7 月初‧‧，裡面手機及
      存摺、提款卡都被偷了」云云（見臺灣新竹地方法院檢察
      署96年度偵字第77號卷第5 頁），嗣於臺灣新竹地方法院
      檢察署檢察官偵查時辯稱：「95年6 月多不見的」云云（
      見同上偵查卷21頁），於臺灣苗栗地方法院檢察署檢察官
      偵查時辯稱：「（你的手機當時有無一起失竊？）沒有，
      當時我的手機放在身上」云云（見臺灣苗栗地方法院檢察
      署96年度真字第550 號卷第4 頁），就失竊之時間及物品
      ，所辯前後不一，已難遽採。
   2、被告於本院審理時辯稱當時係將壞掉的手機、新存摺、舊
      存摺及提款卡放在一起，且新、舊存款簿係疊在一起等語
      ，衡情，行竊者於行竊之際，為免被人發現，行竊時間通
      常短暫，均係於竊取之後，始將無用之物丟棄，倘若被告
      之機車置物箱確係遭人撬開竊盜，豈有正好失竊新的存摺
      及提款卡，而其餘物品均無異狀？再者，金融存摺、金融
      卡及密碼事關個人財產權益之保障，其專有性甚高，一般
      人均有妥為保管及防止他人任意使用之認識，且該等專有
      物品如落入不明人士手中，極易被利用為與財產有關之犯
      罪工具，故金融存摺及提款卡等物若有遺失或遭竊，即應
      立刻報警或掛失止付，以免遭不法之徒使用，此為吾人依
      一般生活認知所易於體察之常識。茲被告自承其將上開帳
      戶存摺、金融卡等物，置於機車置物箱而失竊（見本院96
      年度簡上字第69號卷第62頁），竟未報警或辦理帳戶掛失
      手續，任令該等重要物品流入不詳人士之手，而甘冒遭人
      盜用之風險，實有違常情。
   3、次者，依證人乙○○於本院審理時證稱：「（你是聽被告
      說他的機車被撬開，還是你有親眼看到？）我沒有親眼看
      到」、「（你從頭到尾都是聽被告講而已，你都沒有親眼
      看到？）對」、「（他跟你講的時間？）我沒有印象，不
      知道是去年還是前年」、「（幾月份？）沒有印象」、「
      （他跟你講的時候你畢業了嗎？）我忘了，我們蠻常出去
      的，我不記得了」、「（他說他有掉東西，掉了什麼東西
      ，你有印象嗎？）沒有」、「（你印象中被告跟你說他甚
      麼東西掉了？）類似帳戶之類的。」等語（見本院96年度
      簡上字第69號卷第56、58頁），可見證人乙○○就被告所
      辯上開存摺、提款卡遭竊一事，均係聽被告講述，並非親
      眼所見，且不知悉被告究竟失竊何種存摺，抑或其他物品
      ，甚至就被告轉述失竊之時間亦已不復記憶，是其證詞尚
      不足為有利於被告之認定。故被告辯稱其存摺、提款卡遭
      竊一事，不足採信。
   4、被告又辯稱密碼是寫在存摺上云云，復提出舊存摺乙本其
      上確實載有阿拉伯數字「1848」以為證據，然依證人即新
      竹市警察局第二分局文華派出所警員丙○○於本院審理時
      證稱：「（你當時有看到嗎『密碼』？）沒有，他說他失
      竊的存摺事實上我沒有看到」、「（我是說他給你看的那
      本存摺？）我沒有注意」、「（你沒有看到他存摺上面是
      否寫有密碼？）是」、「（該存摺最後一頁有寫4 個數字
      ，你對這個有沒有印象？）沒什麼印象。」等語（見本院
      96年度簡上字第69號卷第50、51頁），可見被告提出之舊
      存摺末頁固有記載前揭4 位阿拉伯數字，惟該數字是否即
      係該帳戶之密碼，且該數字究係何時填載上去，均無從查
      證；而且，被告所持有之舊存摺上縱有記載提款卡之密碼
      ，並不代表新存摺上亦同樣記載有新的提款卡密碼，是證
      人丙○○之證詞，亦難據為有利於被告認定。
   5、被告雖又辯稱因存摺都是其母親在管理，才將密碼寫在上
      面，且這次是因為父親要幫其購買基金，才將之攜帶在身
      上云云，果真如此，則被告將存摺、提款卡遺失，被告之
      母親既為負責管理之人，被告之父親又係要求其辦理購買
      基金之人，被告豈會對於發生上開失竊之重要情事毫不理
      會，直至1 個月後才偕同警方向郵局查證？是其上開辯解
      ，實難採信。
（四）末按刑法上之幫助犯，係對於犯罪與正犯有共同之認識，
      而以幫助之意思，對於正犯資以助力，而未參與實施犯罪
      之行為者而言（最高法院88年度臺上字第1270號判決意旨
      參照）。查依告訴人之指述，其遭詐欺過程中，未曾直接
      與被告有何接觸或聯繫（見臺灣新竹地方法院檢察署96年
      度偵字第77號卷第6 頁），再參酌詐欺犯罪中之收受詐得
      款項一舉，固屬詐欺犯行之重要環節，然收受詐欺款項之
      手法多端，倘由犯罪行為人親自出面收受被害人款項，固
      可認已屬詐欺犯罪構成要件之行為分擔，然如被害人係以
      轉帳匯款至犯罪行為人指定之銀行帳戶之間接方式支付款
      項者，客觀上實係由該銀行業者直接受取財物之交付，此
      與直接由被害人親手交付現款與犯罪行為人，尚屬有別。
      被告僅提供帳戶使告訴人存入款項之行為，充其量僅足認
      定係詐欺取財犯罪構成要件以外之幫助行為，尚難遽認與
      前述詐欺犯罪行為人本於共同犯罪之犯意聯絡，而有參與
      或分擔向告訴人詐欺之犯行。況使用他人帳戶犯罪者，本
      欲利用他人帳戶以隱瞞自己身分而逃避檢警追緝，是被告
      雖可預知使用其帳戶者將利用其所交付之存摺、金融卡及
      密碼，供為詐欺不法犯行，然其主觀上有無將使用帳戶者
      所實施之詐欺犯行，視為己身犯行之共同犯意聯絡，實非
      無疑。是本案既查無證據足資證明被告有共同詐欺取財之
      犯意聯絡及行為分擔，自應認被告提供存摺、金融卡及密
      碼與不詳成年人使用之犯行，僅止於幫助詐欺之犯意，而
      為詐欺構成要件以外之行為。綜上所述，本件事證明確，
      被告幫助詐欺犯行洵堪認定，應予依法論科。
（五）綜上所述，被告所辯，顯係事後卸責之詞，不足採信。本
      件事證明確，被告之犯行應堪認定。
二、被告將所有上開帳戶（含存摺、提款卡及密碼）提供不詳詐
    騙份子，供其詐騙被害人財物，顯係基於幫助他人詐取財物
    之犯意，且所為提供銀行存摺、提款卡及密碼予他人之行為
    ，亦屬刑法詐欺罪構成要件以外之行為，被告既以幫助他人
    犯罪之意思而參與犯罪構成要件以外之行為，自應成立刑法
    第339 條第1 項詐欺取財罪之幫助犯，是核被告所為，係犯
    刑法第339 條第1 項、第30條第1 項之幫助詐欺罪，並依刑
    法第30條第2 項之規定，按正犯之刑減輕之。
三、原審以被告事證明確，予以論罪科刑，固非無見，惟被告犯
    罪後，中華民國96年罪犯減刑條例於96年7 月16日生效施行
    ，原審漏未審酌及此，尚有未洽，是被告上訴意旨否認犯行
    ，雖無理由，然原判決既有如上述未洽之處，應由本院合議
    庭將原判決撤銷。爰審酌被告係高中畢業之學歷，以從事鐵
    工為業，依其年齡及工作，與一般常人無異，有相當之生活
    常識及社會經驗，被告將自己之郵局帳戶提供他人使用，基
    於幫助他人犯詐欺罪之未必故意之犯罪動機與目的；被告在
    此詐欺集團犯案猖獗，利用帳戶掩飾、隱匿詐財贓款之事迭
    有所聞之際，竟仍基於提供他人郵局帳戶以供詐騙份子從事
    詐財行為之犯罪手段；其所為助長詐騙集團之猖獗，影響社
    會正常交易安全，增加被害人尋求救濟之困難，並使犯罪之
    追查趨於複雜，危害社會情節不輕，被害人遭詐騙而匯入被
    告帳戶之金額及犯後一再否認犯行等一切情狀，量處如主文
    所示之刑，併諭知易科罰金之折算標準。又被告犯罪時間係
    在96年4 月24日之前，所犯非中華民國96年罪犯減刑條例第
    3 條所列之罪，符合減刑條件，依減刑條例第2 條第1 項第
    3 款減其宣告刑2 分之1 ，故減為有期徒刑2 月，併依同條
    例第9 條規定諭知易科罰金之折算標準。
四、被告交予真實姓名、年籍不詳之成年男子之上開郵局存摺、
    金融卡，雖係供犯罪所用之物，但未經扣案，迄今仍未取回
    ，且非義務沒收之物，爰不為沒收之諭知，附此敘明。
據上論斷，應依刑事訴訟法第455 條之1 第1 項、第3 項、第36
9 條第1 項前段、第364 條、第299 條第1 項前段，刑法第339
條第1 項、第30條第1 項前段、第2 項、刑法第41條第1 項前段
，中華民國96年罪犯減刑條例第2 條第1 項第3 款、第7 條、第
9 條，刑法施行法第1 條之1 ，判決如主文。
本案經檢察官黃棋安到庭執行職務。
中　　華　　民　　國　　96　　年　　10　　月　　16　　日
                  刑事第三庭  審判長法　官  柳章峰
                                    法  官  呂曾達
                                    法  官  林卉聆
以上正本證明與原本無異。
本件不得上訴。
       　　                     　　書記官　盧俊良
中　　華　　民　　國　　96　　年　　10　　月　　16　　日
附錄論罪科刑之法條全文：
中華民國刑法第339條
（普通詐欺罪）
意圖為自己或第三人不法之所有，以詐術使人將本人或第三人之
物交付者，處5 年以下有期徒刑、拘役或科或併科1 千元以下罰
金。
以前項方法得財產上不法之利益或使第三人得之者，亦同。
前二項之未遂犯罰之。
